ACORDAO-COMPLETO-2543589

ACÓRDÃO 6577/2022 ATA 34/2022 - PRIMEIRA CÂMARA

VISTOS, relatados e discutidos estes autos da Tomada de Contas Especial instaurada pelo Fundo Nacional de Saúde em desfavor do Município de Xexéu/PE, tendo por fundamento a não comprovação da regular aplicação dos recursos repassados ao referido ente federado, no período de 1º/1 a 31/12/2012, na modalidade fundo a fundo.
ACORDAM os Ministros do Tribunal de Contas da União, reunidos em Sessão da 1ª Câmara, ante as razões expostas pelo Relator, em: 
9.1. com fundamento nos arts. 1º, inciso I, 16, inciso II, 18 e 23, inciso II, da Lei 8.443/1992, julgar regulares com ressalva as contas do Município de Xexéu/PE, expedindo-se-lhe quitação; 
9.2. dar ciência deste Acórdão ao Município de Xexéu/PE e ao Fundo Nacional de Saúde; e 
9.3. arquivar os presentes autos, nos termos do art. 169, inciso III, do Regimento Interno/TCU.

Tomada de Contas Especial instaurada pelo Fundo Nacional de Saúde tendo por fundamento a não comprovação da regular aplicação dos recursos repassados ao Município de Xexéu/PE, no período de 1º/1 a 31/12/2012, na modalidade fundo a fundo.

Primeira Câmara

Município de Xexéu/PE.

3. Responsável: Município de Xexéu/PE (12.888.517/0001-48).

13.1. Ministro presente: Walton Alencar Rodrigues (Presidente).
13.2. Ministros-Substitutos convocados: Augusto Sherman Cavalcanti e Marcos Bemquerer Costa (Relator).
13.3. Ministro-Substituto presente: Weder de Oliveira.

MARCOS BEMQUERER

Trata-se da Tomada de Contas Especial instaurada pelo Fundo Nacional de Saúde em desfavor do Município de Xexéu/PE, tendo por fundamento a não comprovação da regular aplicação dos recursos repassados ao referido ente federado, no período de 1º/1 a 31/12/2012, na modalidade fundo a fundo. 
2.	Transcrevo, a seguir, com os devidos ajustes de forma, a instrução da Secretaria de Controle Externo de Tomada de Contas Especial - Secex/TCE na qual os fatos atinentes a este processo são descritos (peça 52) :
"HISTÓRICO 
Em 13/12/2019, com fundamento na IN/TCU 71/2012, alterada pela IN/TCU 76/2016 e DN/TCU 155/2016, o dirigente do Fundo Nacional de Saúde/MS (FNS) autorizou a instauração da tomada de contas especial (peça 31) . O processo foi registrado no sistema e-TCE com o número 4800/2019.
Os recursos repassados pelo FNS ao município de Xexéu/PE, no período de 1º/1/2012 a 31/12/2012, na modalidade fundo a fundo, foram auditados pelo Departamento Nacional de Auditoria do SUS (Denasus) , conforme consignado nos relatórios (peças 2 e 3) .
Em apertada síntese, os auditores do Denasus identificaram que, no período de janeiro a dezembro de 2012, parte das sete Equipes de Saúde vinculadas ao Programa Saúde da Família (PSF) , mantidas pela municipalidade, não contavam com todos os profissionais médicos em todos os meses, portanto, encontravam-se incompletas (Constatação 264510, do Relatório de Auditoria 12733, do Denasus, renumerada para Constatação 324761, em relatório complementar; peças 2 e 3) .
Ao final, os auditores concluíram pela necessidade de ressarcimento do valor histórico de R$ 143.000,00 (valor correspondente a soma dos salários dos médicos inexistentes no período auditado; memória de cálculo à peça 5) , pelos cofres do tesouro do município de Xexéu/PE, aos cofres do Fundo Municipal de Saúde daquele próprio ente federativo (peça 3, p. 4-6, item 'Constatação nº 324761', e p. 7-8, item 'V - Conclusão') .
Durante 2013 e 2014, o ente federativo foi comunicado das impropriedades e instado a devolver os recursos ao seu Fundo Municipal de Saúde (peças 9-10 e 13-14) , tendo o representante do município se manifestado, em 2014, de forma negativa a efetuar essa devolução (peças 16-17) .
Posteriormente, por meio do Parecer 178/2019 AAPDR/CGAUD/DENASUS/SGEP/MS (peça 6) , o Denasus ratificou o entendimento de que os recursos repassados foram utilizados em objeto/finalidade diverso do originalmente pactuado, devendo ser devolvidos pelo ente da Federação ao seu próprio Fundo de Saúde, devidamente atualizado.
O fundamento para a instauração da Tomada de Contas Especial (peça 19) , conforme consignado na matriz de responsabilização elaborada pelo tomador de contas (peça 33) , foi a constatação da (...) [não] comprovação da boa e regular aplicação dos recursos repassados pela União, em face da não apresentação de documentos comprobatórios das despesas realizadas com recursos financeiros repassados, na modalidade fundo a fundo, pelo Fundo Nacional de Saúde ao Fundo de Saúde de Prefeitura Municipal de Xexéu - PE, evidenciado nas constatações do Relatório de Auditoria do Denasus nº 12733.
Contudo, é importante destacar que, em que pese a matriz de responsabilização que acompanha o Relatório do Tomador de Contas Especial 306/2019 (peças 33 e 34) caracterizar a ocorrência de dano devido à não comprovação da boa e regular aplicação dos recursos repassados, pela União, em face da não apresentação de documentos comprobatórios das despesas realizadas, em verdade, os documentos e pareceres do Denasus acostados aos autos, e já mencionados anteriormente neste histórico, remetem à ocorrência de desvio de objeto/finalidade na utilização desses recursos.
Registre-se que a demonstração de que os recursos destinados ao Programa Saúde da Família (PSF) , especificamente a pagamentos de salários de médicos de Equipes de Saúde da Família, no período entre janeiro e dezembro de 2012, foram utilizados para outras despesas em benefício da municipalidade, caracterizando desvio de objeto, encontram-se registradas à peça 3, p. 7-8, item 'V - Conclusão', e foram baseadas nos relatos e documentos constantes das peças 19-23, tendo a equipe de auditores concluído que 'os recursos do Programa Saúde da Família foram utilizados fora do Bloco a que se destinava, porém dentro das áreas diversas da saúde'.
O município arrolado na fase interna foi novamente comunicado em 2019 (peças 11-12 e 15) e, diante da ausência, em sua resposta, de justificativas suficientes para elidir a irregularidade e da não devolução dos recursos (peça 17) , instaurou-se a tomada de contas especial.
No relatório (peça 34) , o tomador de contas concluiu que o prejuízo importaria no valor original de R$ 143.000,00 (ratificando o valor calculado pelo Denasus, valor correspondente a soma dos salários dos médicos inexistentes no período auditado; memória de cálculo à peça 5) , imputando-se a responsabilidade ao município de Xexéu/PE.
Em 12/8/2020, a Controladoria-Geral da União emitiu o relatório de auditoria (peça 37) , em concordância com o relatório do tomador de contas. O certificado de auditoria e o parecer do dirigente do órgão de controle interno concluíram pela irregularidade das presentes contas (peças 38 e 39) .
Em 14/9/2020, o ministro responsável pela área atestou haver tomado conhecimento das conclusões contidas no relatório e certificado de auditoria, bem como do parecer conclusivo do dirigente do órgão de controle interno, manifestando-se pela irregularidade das contas, e determinou o encaminhamento do processo ao Tribunal de Contas da União (peça 40) .
Na instrução inicial (peça 44) , analisando-se os documentos nos autos, também se concluiu pela responsabilização do ente federativo.
De todo modo, cumpre abrir um breve parêntese para destacar que se reconheceu, em instrução preliminar (peça 44) , que o caso concreto desta TCE se amoldaria, em princípio, ao item 9.3.4, do Acórdão 1072/2017-TCU-Plenário, de relatoria do Ministro Bruno Dantas, segundo o qual o dano ao erário deve ser restituído ao FNS, pelo ente recebedor, que não fazia jus ao repasse:
'9.3.4. nos casos de débito decorrente do recebimento irregular de recursos federais pelos estados, municípios ou Distrito Federal, em razão de eventuais incorreções nas informações prestadas pelo beneficiário, independentemente do destino final dado aos recursos repassados, cabe ao ente recebedor restituir o Fundo Nacional de Saúde, uma vez que não fazia jus ao repasse, podendo, ainda, haver aplicação de multa ao agente público causador da irregularidade;' (destaques acrescidos) 
Assim, em conformidade com o item 9.3.4, do Acórdão 1072/2017-TCU-Plenário, o débito apurado nesta TCE continuaria a ser atribuído ao município de Xexéu/PE, mas tendo o cofre credor alterado para o FNS (e não para o FMS do munícipio) .
Entretanto, entendeu-se, em instrução citatória (peça 44) , que, no caso em tela, não existiam evidências de que o município ou o seu secretário de saúde à época tenham dado causa ao recebimento irregular de recursos pelo ente federativo.
A uma, porque os relatórios de auditoria constantes às peças 2 e 3 não dão notícias de que agentes do município tenham inserido incorreções nas informações prestadas pelo beneficiário no Cadastro Nacional de Estabelecimentos de Saúde (CNES) , na forma de inclusão de médicos/equipes inexistentes, com vistas a permitir que a municipalidade recebesse recursos que não fazia direito.
A duas, porque os elementos trazidos aos autos demonstram que o município tinha dificuldades para manter completas as equipes de saúde (notadamente com a quantidade mínima de médicos exigida) , ocorrendo diversos desligamentos desses profissionais de saúde no decorrer de 2012. Isso está demonstrado na planilha produzida pela própria equipe de auditoria (à peça 5, p. 2; utilizada para cálculo do dano) , a qual registra que a quantidade de equipes incompletas se alternava mês-a-mês, inclusive, existindo meses em que todas as equipes se encontravam compostas pelo número mínimo de médicos exigido (ex. março e agosto) .
Isso, inclusive, se amolda à declaração do secretário municipal de saúde à época de que:
' (...) De fato[,] partes destes recursos nesse período não foram destinadas ao pagamento desses profissionais pelo simples [fato] de que os médicos que lá existiam terem se demitido [e] não ter sido possível sua substituição em razão da crônica notória falta desses profissionais no âmbito do SUS. Ressaltese, contudo, que os serviços foram mantidos[,] [com o desenvolvimento das] funções que preconiza o programa da saúde da família [com o] restante da equipe [sendo paga] com [o] referido recurso, que também não [é] exclusivo para pagamento de médicos. Não podemos, também, deixar de [esquecer] do crônico subfinanciamento da saúde, que faz faltar recursos todo tempo.
 (...) 
6. Aliás, faz-se necessário citar que [o] recorrente, como Secretário de Saúde, não assinou nenhum empenho em 2012, uma vez que todos foram autorizados pelo prefeito. Assim, [o] recorrente apenas confirmava os pagamentos eletronicamente, junto com tesoureira e [o] prefeito. Menciona-se, por oportuno, que, [no] Relatório da CGU em 2012, (...) ficou evidenciado que [o] gestor de fato é o prefeito. Apenas por isso que [o Recorrente] menciona tal fato em sua justificativa, uma vez que [o] Senhor Prefeito da época sequer foi notificado para justificar-se (...) ' (peça 21, p. 1-6) 
Ou seja, em instrução preliminar (peça 44) , registrou-se o entendimento de que os autos não demonstram ter havido a intenção deliberada de inserir incorreções nas informações prestadas pelo beneficiário no CNES. Ademais, a causa do constante desligamento de profissionais de saúde também não poderia ser atribuída ao município ou aos seus gestores municipais à época. Tal fato afastaria determinação de que o município restituísse os referidos valores ao Fundo Nacional de Saúde em [função] de não ter sido caracterizada mácula ao fato gerador desses repasses, nos termos do item 9.3.4 do Acórdão 1072/2017-TCU-Plenário. 
Esses fatos, somados à inexistência de indícios de utilização dos recursos em benefício dos gestores ou de que tenha havido efetivo dano ao erário (visto que os recursos foram utilizados em favorecimento do próprio município e de sua população) , refletiria na imposição de determinação ao ente federativo de recomposição desses valores aos cofres do Fundo Municipal de Saúde de Xexéu/PE em face da ocorrência de desvio de objeto/finalidade na utilização desses recursos, nos termos do item 9.3.2.2 do Acórdão 1072/2017-TCU-Plenário.
Assim, de acordo com as análises empreendidas em fase instrutória, a irregularidade descrita no relatório do tomador, bem como as respectivas condutas identificadas, concluiu-se pela necessidade de realização de citação para a seguinte irregularidade:
24.1 Irregularidade 1: utilização de recursos financeiros destinados ao Programa Saúde da Família (PSF) , especificamente a pagamentos de salários de médicos de Equipes de Saúde da Família, no período entre janeiro e dezembro de 2012, para outras despesas em benefício da municipalidade, caracterizando desvio de objeto/finalidade, no valor histórico de R$ 143.000,00, conforme evidenciado por meio da Constatação 264510, do Relatório de Auditoria 12733, do Denasus, renumerada para Constatação 324761, em relatório complementar, ratificado por meio do Parecer 178/2019 AAPDR/CGAUD/DENASUS/SGEP/MS.
 (...) 
Em cumprimento ao pronunciamento da unidade (peça 46) , foi efetuada citação do responsável, nos moldes adiante:
 Município de Xexéu/PE - promovida a citação do responsável, conforme delineado adiante:
	Comunicação: Ofício 28288/2021-TCU/Seproc (peça 48) 
Data da Expedição: 4/6/2021
Data da Ciência: 6/8/2021 (peças 49 e 50) 
Observação: ofício enviado para o endereço do responsável, conforme pesquisa na base de dados no sistema da Receita Federal, custodiada pelo TCU (peça 47) 
Fim do prazo para a defesa: 21/8/2021

Conforme Despacho de Conclusão das Comunicações Processuais (peça 51) , as providências inerentes às comunicações processuais foram concluídas.
Transcorrido o prazo regimental, o município de Xexéu/PE permaneceu silente, devendo ser considerado revel, nos termos do art. 12, § 3º, da Lei 8.443/1992.
ANÁLISE DOS PRESSUPOSTOS DE PROCEDIBILIDADE DA IN/TCU 71/2012
Avaliação de Viabilidade do Exercício do Contraditório e Ampla Defesa
Verifica-se que não houve o transcurso de mais de dez anos desde o fato gerador sem que tenha havido a notificação do responsável pela autoridade administrativa federal competente (art. 6º, inciso II, c/c art. 19, da IN/TCU 71/2012, modificada pela IN/TCU 76/2016) , uma vez que o fato gerador da irregularidade sancionada ocorreu no ano de 2012, e o responsável foi notificado sobre a irregularidade, pela autoridade administrativa competente (...) , por meio do ofício acostado à peça 9, recebido em 2/9/2013, conforme AR (peça 13) .
Valor de Constituição da TCE
Verifica-se, ainda, que o valor atualizado do débito apurado (sem juros) , em 1º/1/2017, é de R$ 195.094,94, portanto, superior ao limite mínimo de R$ 100.000,00, na forma estabelecida conforme os arts. 6º, inciso I, e 19, da IN/TCU 71/2012, modificada pela IN/TCU 76/2016.
OUTROS PROCESSOS/DÉBITOS NOS SISTEMAS DO TCU COM O MESMO RESPONSÁVEL
Informa-se que não foi encontrado débito imputável ao responsável em outros processos no Tribunal.
A tomada de contas especial está, assim, devidamente constituída e em condição de ser instruída.
EXAME TÉCNICO
 (...) 
Da revelia do responsável Município de Xexéu/PE
No caso vertente, a citação do responsável se deu em endereço proveniente da base CNPJ da Receita Federal, em sistema custodiado pelo TCU (peça 47) . A entrega do ofício citatório nesse endereço ficou comprovada (peças 48 a 50) .
Nos processos do TCU, a revelia não leva à presunção de que seriam verdadeiras todas as imputações levantadas contra os responsáveis, diferentemente do que ocorre no processo civil, em que a revelia do réu opera a presunção da verdade dos fatos narrados pelo autor (Acórdãos do Plenário 1009/2018, Relator Min. Bruno Dantas; 2369 e 2449, ambos de 2013 e de Relatoria do Min. Benjamin Zymler) . Dessa forma, a avaliação da responsabilidade do agente não pode prescindir da prova existente no processo ou para ele carreada.
Ao não apresentar sua defesa, o responsável deixou de produzir prova da regular aplicação dos recursos sob sua responsabilidade, em afronta às normas que impõem, aos gestores públicos, a obrigação legal de, sempre que demandados pelos órgãos de controle, apresentar os documentos que demonstrem a correta utilização das verbas públicas, a exemplo do contido no art. 93, do DecretoLei 200/1967: 'Quem quer que utilize dinheiros públicos terá de justificar seu bom e regular emprego na conformidade das leis, regulamentos e normas emanadas das autoridades administrativas competentes.'
Mesmo as alegações de defesa não sendo apresentadas, considerando o princípio da verdade real que rege esta Corte, procurou-se buscar, em manifestações do responsável, na fase interna desta Tomada de Contas Especial, se havia algum argumento que pudesse ser aproveitado a seu favor.
Os argumentos apresentados na fase interna (peças 16, 17, 18, 19, 20, 21, 22 e 23) não elidem a irregularidade apontada.
Dessa forma, o Município de Xexéu/PE deve ser considerado revel, nos termos do art. 12, § 3º, da Lei 8.443/1992.
Propõe-se ainda conceder, ao ente federativo, novo e improrrogável prazo de quinze dias para o recolhimento da importância devida, atualizada monetariamente (sem a incidência de juros moratórios) , nos termos do art. 12, §§ 1º e 2º, da Lei 8.443/1992, c/c o art. 202, §§ 2º ao 4º, do Regimento Interno/TCU.
Pois, em que pese os referidos dispositivos registrarem a necessidade de aferição do requisito da boa-fé para a concessão de novo e improrrogável prazo para recolhimento do débito, a jurisprudência do TCU tem considerado que a boa-fé dos entes federados é presumida (Acórdãos da Segunda Câmara 2.968/2015, Relator Min. Augusto Nardes; 3.705/2015, Relator Min. Raimundo Carreiro; e 5.214/2015, Relator Min. Vital do Rêgo) .
Prescrição da Pretensão Punitiva
Vale ressaltar que a pretensão punitiva do TCU, conforme Acórdão 1441/2016-TCU-Plenário, Relator Min. Benjamin Zymler, que uniformizou a jurisprudência acerca dessa questão, subordina-se ao prazo geral de prescrição indicado no art. 205, do Código Civil, que é de dez anos, contado da data de ocorrência da irregularidade sancionada, nos termos do art. 189, do Código Civil, sendo este prazo interrompido pelo ato que ordenar a citação, a audiência ou a oitiva do responsável.
No caso em exame, não ocorreu a prescrição, uma vez que a irregularidade sancionada ocorreu em 2012, e o ato de ordenação da citação ocorreu em 20/5/2021."
3. 	Feitas tais considerações, a proposta de mérito da Secex/TCE, uníssona, foi redigida nos seguintes termos (peças 52, pp. 8/9, 53 e 54) :  
"I) considerar revel o Município de Xexéu/PE, para todos os efeitos, dando-se prosseguimento ao processo, com fulcro no art. 12, § 3º, da Lei 8.443/1992;
II) com fundamento no art. 12, §§ 1º e 2º, da Lei 8.443/1992, e no art. 202, §§ 2º e 3º, do Regimento Interno/TCU, fixar novo e improrrogável prazo de 15 (quinze) dias para que o Município de Xexéu/PE comprove, perante o Tribunal, o recolhimento das importâncias abaixo discriminadas, aos cofres do Fundo Municipal de Saúde de Xexéu/PE, atualizadas monetariamente a partir das datas indicadas até a data do efetivo recolhimento, na forma da legislação em vigor:  
	Data
	Valor (R$) 

	9/1/2012
	16.500,00

	2/3/2012
	16.500,00

	18/4/2012
	5.500,00

	22/5/2012
	5.500,00

	21/6/2012
	5.500,00

	20/7/2012
	5.500,00

	25/9/2012
	22.000,00

	22/10/2012
	22.000,00

	23/11/2012
	33.000,00

	18/12/2012
	11.000,00

III) informar ao Município de Xexéu/PE que a liquidação tempestiva do débito atualizado monetariamente saneará o processo e permitirá que suas contas sejam julgadas regulares com ressalva, dando-lhe quitação, nos termos do art. 202, § 4º, do Regimento Interno/TCU, ao passo que a ausência dessa liquidação tempestiva levará ao julgamento pela irregularidade das contas, com imputação de débito a ser atualizado monetariamente e acrescido de juros moratórios, nos termos do art. 19, da Lei 8.443/1992;
IV) autorizar também, desde logo, se requerido, com fundamento no art. 26, da Lei 8.443, de 1992, c/c o art. 217, §§ 1º e 2º, do Regimento Interno/TCU, o parcelamento das dívidas em até 36 parcelas, incidindo, sobre cada parcela, corrigida monetariamente, os correspondentes acréscimos legais, fixando-lhe o prazo de quinze dias, a contar do recebimento da notificação, para comprovar, perante o Tribunal, o recolhimento da primeira parcela, e de trinta dias, a contar da parcela anterior, para comprovar o recolhimento das demais parcelas, atualizadas monetariamente, na forma prevista na legislação em vigor, alertando o responsável de que a falta de comprovação do recolhimento de qualquer parcela importará o vencimento antecipado do saldo devedor, nos termos do § 2º do art. 217 daquele normativo; 
V) enviar cópia do Acórdão que vier a ser proferido ao Fundo Nacional de Saúde e ao responsável, para ciência."
4.	O Ministério Público especializado, de seu turno, em parecer da lavra da Procuradora-Geral Cristina Machado da Costa e Silva, divergiu do encaminhamento alvitrado pela unidade especializada, sob os seguintes fundamentos (peça 55) :
"3. Não obstante aquiescermos aos entendimentos de que houve, na realidade, desvio de objeto na aplicação dos recursos e que o caso não se enquadra no item 9.3.4 do Acórdão 1072/2017-TCU-Plenário, divergimos da proposta da Unidade Técnica de facultar a liquidação tempestiva do débito sem incidência de juros moratórios pelo município, pelos motivos que expomos na sequência.
4.	Inicialmente, convém destacar, conforme registrado em passagens nos autos e na própria instrução de mérito, que o desvio verificado neste caso decorreu da alta rotatividade de médicos no quadro do SUS, situação muito comum enfrentada por municípios do interior (peça 52, p. 3) :
'20. A duas, porque os elementos trazidos aos autos demonstram que o município tinha dificuldades para manter completas as equipes de saúde (notadamente com a quantidade mínima de médicos exigida) , ocorrendo diversos desligamentos desses profissionais de saúde no decorrer de 2012. Isso encontra-se demonstrado na planilha produzida pela própria equipe de auditoria (à peça 5, p. 2; utilizada para cálculo do dano) , a qual registra que a quantidade de equipes incompletas se alternava mês-a-mês, inclusive, existindo meses em que todas as equipes se encontravam compostas pelo número mínimo de médicos exigido (ex. março e agosto) .
21. Isso, inclusive, se amolda à declaração do secretário municipal de saúde à época de que:
' (...) De fato partes destes recursos nesse período não foram destinadas ao pagamento desses profissionais pelo simples de que os médicos que lá existiam terem se demitido não ter sido possível sua substituição em razão da crônica notória falta desses profissionais no âmbito do SUS. Ressalte-se, contudo, que os serviços foram mantidos desenvolvendo suas funções que preconiza programa da saúde da família do restante da equipe pagos com referido recurso que também não exclusivo para pagamento de médicos. Não podemos, também, deixar de esquecer-se do crônico subfinanciamento da saúde, que faz faltar recursos todo tempo.' (grifos nossos) 
5.	Em contextos de escassez de recursos, o remanejamento de valores para cobrir serviços em programa sensível e de alcance social que não foram utilizados na finalidade precípua por razões que fogem ao controle decisório da gestão - desinteresse de atuação profissional dos médicos no município -, é condição que, a nosso ver, deve ser levada em conta para ponderar a reprovabilidade da ocorrência e afastar a obrigação de devolução.
6.	Ademais, segundo noticiado nos autos (peça 6, p. 1) , foram iniciadas tratativas para a celebração de Termo de Ajuste Sanitário (TAS) referente ao valor do dano apurado (R$ 143.000,00) , instrumento esse regulamentado pela Portaria GM/MS n.º 2.046/2009 (alterada pela Portaria GM/MS n.º 768/2011) , que tinha por objetivo operacionalizar a devolução dos valores reprovados pelo Denasus no decorrer da execução do seu plano de trabalho.
7.	Todavia, em razão de provocação administrava que questionou a sua segurança jurídica, o TAS foi revogado em 2017 pela Portaria GM/MS n.º 3.881, tornando sem efeito os procedimentos iniciados no sentido de efetivar sua celebração (peça 6, p. 1) . Não obstante o insucesso na conclusão desse instrumento de conciliação administrativa, a tentativa de formalização é mais um aspecto a ser sopesado em favor do município no desfecho desta TCE, visto que evidencia a intenção do ente em corrigir a situação.
8.	Para além desses argumentos já expostos, necessário observar, ainda, que a proposta da Unidade Técnica de recomposição dos valores impugnados aos cofres municipais de saúde decorre de jurisprudência baseada em disposições do Acórdão n.º 1.072/2017-TCU-Plenário, decisão que já foi objeto de revisão por deliberações posteriores do Colegiado (peça 52, p. 3) :
'22. Ou seja, em instrução preliminar (peça 44) , registrou-se o entendimento de que os autos não demonstram ter havido a intenção deliberada de inserir incorreções nas informações prestadas pelo beneficiário no CNES. Ademais, a causa do constante desligamento de profissionais de saúde também não poderia ser atribuída ao município ou aos seus gestores municipais à época. Tal fato afastaria determinação de que o município restituísse os referidos valores ao Fundo Nacional de Saúde em virtude de não ter sido caracterizado mácula ao fator gerador desses repasses, nos termos do item 9.3.4 do Acórdão 1072/2017-TCU-Plenário.
23. Esses fatos, somados a inexistência de indícios de utilização dos recursos em benefício dos gestores ou de que tenha havido efetivo dano ao erário (visto que os recursos foram utilizados em favorecimento do próprio município e de sua população) , refletiria na imposição de determinação ao ente federativo de recomposição desses valores aos cofres do Fundo Municipal de Saúde de Xexéu/PE em face da ocorrência de desvio de objeto/finalidade na utilização desses recursos, nos termos do item 9.3.2.2 do Acórdão 1072/2017-TCU-Plenário.' (grifos nossos) 
9.	Em 2020, o Plenário desta Casa passou a conferir novo tratamento a casos similares ao ora enfrentado, envolvendo desvio de objeto com recursos do SUS. A seguir, reproduzimos trechos do Voto que acompanha o Acórdão 1045/2020-TCU-Plenário (Relator Ministro Benjamin Zymler) , que inaugurou a tese no Tribunal, já utilizada em deliberações subsequentes - a exemplo do Acórdão n.º 1.144/2021-TCU-1.ª Câmara (Rel. Min. Jorge Oliveira) e do Acórdão n.º 779/2022-TCU-2.ª Câmara (Rel. Min. Antônio Anastasia) :
'47. Por certo, a ocorrência de desvio de objeto no exercício de 2010 provocou que as ações de saúde naquele exercício não tenham acontecido como o planejado. Ou seja, não ocorreram os procedimentos oftalmológicos então previstos (treino de orientação e mobilidade; atendimento/ acompanhamento; e reabilitação visual) .
48. Entretanto, não há garantia de que, transcorridos dez anos, tais procedimentos ainda sejam necessários ou se encaixem como prioritários. É possível que essa demanda já tenha sido suprida nos exercícios seguintes e não se faça mais necessária. É igualmente possível que essa demanda ainda seja necessária e já estejam contemplados recursos no plano de saúde atual para supri-la. Ainda é possível que a demanda ainda exista, mas haja outras prioridades para a saúde mais relevantes e que se colocam como prioritárias na destinação dos recursos.
49. Em outras palavras, a transferência dos recursos federais ora questionados teve como fim a prestação de serviços definidos por condições particulares da realidade daquele período. Remanejar recursos do município agora representaria obrigação dissociada da análise das reais necessidades da população local, com impacto no planejamento das ações de saúde, que, por sua vez, também seguem ditames legais específicos.
50. Em suma, quanto o Tribunal determina que o município realoque recursos para um objeto atrelado a necessidades de dez anos atrás pode interferir de forma inadequada no uso efetivo dos recursos atualmente disponíveis para tão importante área e afetar o cumprimento das metas previstas no plano plurianual de saúde. Nesse sentido, menciono o decidido mediante o Acórdão 5313/2019-TCU-Segunda Câmara) .
51. Deve, dessa forma, ser considerado o disposto no art. 20 da Lei de Introdução às normas do Direito Brasileiro para que, neste caso concreto, não seja efetuada determinação ao município para que recomponha os próprios cofres municipais:
'Art. 20. Nas esferas administrativa, controladora e judicial, não se decidirá com base em valores jurídicos abstratos sem que sejam consideradas as consequências práticas da decisão.' (grifou-se) 
52. Outro aspecto a ser considerado é que o gestor atual da municipalidade não deu causa ao desvio praticado por seu longínquo antecessor. Ou seja, esse primeiro que, presumivelmente, fez um adequado planejamento de saúde e buscou cumpri-lo, vai ter a realização de suas metas prejudicadas por um fato a que não deu causa. Ou seja, acaba-se, por via transversa, punindo o bom gestor, sem prejuízo, por certo, da população que não vai ter atendidas as suas necessidades mais prementes de saúde.' (grifos nossos) 
10.	Em nossos pronunciamentos, temos acompanhado o entendimento acima exposto. Assim, defendemos, neste caso, a desnecessidade de o município repor ao Fundo Municipal de Saúde (FMS) os valores aplicados com desvio de objeto nas constatações do Denasus, uma vez que o contexto fático em que a irregularidade ocorreu remonta a 2012, uma década atrás. A condenação do ente federado neste momento não mais ampararia a manutenção da política pública definida àquela época. Ao contrário, poderia afetar de modo negativo o seu planejamento orçamentário e as próprias metas estabelecidas no plano plurianual vigente, sem que, necessariamente, traga melhorias à consecução dos serviços e ações de saúde em andamento.
11.	Além do motivo acima exposto, há outro fundamento jurisprudencial para a exclusão da responsabilidade do município pelo dano nesta TCE. Conforme decidido nos Acórdão 1391/2019-TCU-Plenário e n.º 7.145/2020-TCU-2.ª Câmara (ambos relatados pelo Ministro Marcos Bemquerer) , torna-se desnecessária a reposição ao FMS, pelo ente federado, de débito decorrente da aplicação de recursos que, a despeito de constituir desvio de objeto à luz das normas vigentes à época do fato, é atualmente autorizada no art. 5.º, incisos I e II, da Portaria MS n.º 3.992/2017, a qual, a partir de janeiro de 2018, reuniu os antigos blocos de financiamento de custeio em um único bloco.
12.	Segundo esses precedentes, com a edição da Portaria n.º 3.992, de 28/12/2017, que alterou a Portaria de Consolidação n.º 6/GM/MS, de 28/9/2017, houve a reunião dos blocos de financiamento a que se referia a Portaria MS n.º 204/2007, aplicável ao tempo das irregularidades, em um único bloco de custeio das ações e serviços públicos de saúde. Mais recentemente, foi editada a Portaria n.º 828, de 17/4/2020, que redefiniu a nomenclatura dos blocos, mas manteve a unificação, nos termos abaixo.
'Art. 3º Os recursos do Fundo Nacional de Saúde, destinados a despesas com ações e serviços públicos de saúde, a serem repassados na modalidade fundo a fundo aos Estados, ao Distrito Federal e aos Municípios serão organizados e transferidos na forma dos seguintes blocos de financiamento:
I - Bloco de Manutenção das Ações e Serviços Públicos de Saúde; e
II - Bloco de Estruturação da Rede de Serviços Públicos de Saúde.
Art. 5º Os recursos financeiros referentes ao Bloco de Manutenção das Ações e Serviços Públicos de Saúde que trata o inciso I do caput do art. 3º serão transferidos aos Estados, ao Distrito Federal e aos Municípios em conta corrente única e destinar-se-ão:
I - à manutenção das condições de oferta e continuidade da prestação das ações e serviços públicos de saúde, inclusive para financiar despesas com reparos e adaptações, nos termos da classificação serviço de terceiros do Manual de Contabilidade Aplicada ao Setor Público, instituído pela Portaria STN/SOF nº 6, de 18 de dezembro de 2018; e
II - ao funcionamento dos órgãos e estabelecimentos responsáveis pela implementação das ações e serviços públicos de saúde.
Art. 1150. Para fins de transparência, registro de série histórica e monitoramento, bem como em observância ao disposto no inciso VII do caput do art. 5º do Decreto nº 3.964, de 10 de outubro de 2001, a Diretoria-Executiva do Fundo Nacional de Saúde - FNS/SE/MS divulgará em seu sítio eletrônico as informações sobre os recursos federais transferidos aos Estados, ao Distrito Federal por Bloco de Financiamento, organizando-as por Grupo de Identificação das Transferências relacionados ao nível de atenção ou à finalidade da despesa na saúde, tais como:
I - Atenção primária;
II - Atenção especializada;
III - Assistência Farmacêutica;
IV - Vigilância em Saúde; e
V - Gestão do SUS.'
13.	Tal como a tese do Acórdão 1045/2020-TCU-Plenário, este último entendimento visa mitigar os efeitos negativos das condenações dos municípios sobre o planejamento orçamentário e financeiro na área de saúde. Seria medida contraproducente exigir do município devolução de recursos ao FMS se as regras de aplicação atuais permitem executar despesas segundo um bloco unificado de manutenção de ações/serviços de saúde. Portanto, é defensável a retroação das normas da Portaria n.º 3.992/2017 (ou da Portaria n.º 828/2020) para alcançar fatos pretéritos à sua vigência.
14.	No caso destes autos, pelo regramento vigente, não haveria garantia de que a importância reposta iria financiar a área de atenção básica, afetada pelo desvio de objeto em 2012. Portanto, a partir dos precedentes citados, resta prejudicada a responsabilização do município de Xexéu/PE pelo débito apurado. Considerando os dispositivos da Portaria n.º 828/2020, os pagamentos irregulares detectados pelo Denasus, ocorridos em 2012, seriam enquadrados hoje em despesas lícitas e autorizadas pelas normas do SUS."
5.	Após pontuar que o exame da prescrição no presente processo deveria ser efetuado à luz das disposições da Lei 9.873/1999 e que tal fato evidenciaria a inocorrência daquele instituto, a representante do MP/TCU sugeriu julgar regulares com ressalva as contas do Município de Xexéu/PE, expedindo-se-lhe a devida quitação (peça 55) .
		É o Relatório.

não há.

Procuradora-Geral Cristina Machado da Costa e Silva.

TOMADA DE CONTAS ESPECIAL. FUNDO NACIONAL DE SAÚDE. DESVIO DE OBJETO PRATICADO EM 2012. CITAÇÃO DA MUNICIPALIDADE. REVELIA. RESSARCIMENTO DO DÉBITO AO FUNDO MUNICIPAL DE SAÚDE PREJUDICADO, DEVIDO À NORMATIZAÇÃO SUPERVENIENTE DOS BLOCOS DE FINANCIAMENTO DO FUNDO NACIONAL DE SAÚDE. CONTAS REGULARES COM RESSALVA. Torna-se desnecessária a reposição ao Fundo Municipal de Saúde, pelo Município, de débito decorrente da aplicação de recursos que, a despeito de constituir desvio de objeto à luz das normas vigentes à época do fato, é atualmente autorizada pela Portaria MS 3.992/2017, a qual, a partir de janeiro de 2018, reuniu os antigos blocos de financiamento de custeio em um único bloco.

TOMADA DE CONTAS ESPECIAL (TCE)

Secretaria de Controle Externo de Tomada de Contas Especial - Secex/TCE.

Em exame a Tomada de Contas Especial instaurada pelo Fundo Nacional de Saúde em desfavor do Município de Xexéu/PE, tendo por fundamento a não comprovação da regular aplicação dos recursos repassados por aquele fundo ao referido ente federado, no período de 1º/1 a 31/12/2012, na modalidade fundo a fundo. 
2.	Trabalho fiscalizatório realizado pelo Departamento de Auditoria do Sistema Único de Saúde - Denasus evidenciou que o montante de R$ 143.000,00 - o qual deveria ter sido utilizado para o pagamento de salários de médicos das equipes de Saúde da Família - foi remanejado para a cobertura de despesas diversas, na área de saúde, beneficiando, desse modo o Município de Xexéu/PE.
3.	Uma vez que a municipalidade, notificada pelo FNS a efetuar a devolução do valor acima descrito aos cofres do seu Fundo Municipal de Saúde, não adimpliu com a obrigação, a presente Tomada de Contas Especial foi instaurada.
4.	No relatório do Tomador de Contas, o débito foi quantificado em R$ 143.000,00 e atribuído ao Município de Xexéu/PE (peça 34) .
5.	No âmbito deste Tribunal, a Secretaria de Controle Externo de Tomada de Contas Especial - Secex/TCE instruiu os autos e a Seproc efetuou, por delegação de competência deste Relator, a citação do Município de Xexéu/PE pelo débito de R$ 143.000,00, em decorrência da constatação apontada pelo DENASUS (peças 44, pp. 6/7; 45; 46 e 48/50) . 
6.	Transcorrido in albis o prazo para o encaminhamento das alegações de defesa, a unidade instrutiva, com endosso de seu escalão dirigente, apresentou proposta de mérito que contempla, em síntese, fixar novo e improrrogável prazo para que o Município de Xexéu/PE recolha o débito aos cofres do Fundo Municipal daquela municipalidade.
7.	De seu turno, o Parquet especializado, em parecer da lavra da Procuradora-Geral Cristina Machado da Costa e Silva, considerando que, a partir de 2020, o Plenário desta Casa passou a conferir novo tratamento a casos similares ao ora enfrentado, envolvendo desvio de objeto com recursos do SUS, sugeriu julgar regulares com ressalva as contas do ente federado, expedindo-se-lhe a devida quitação (peça 55) .
8.	É a síntese do necessário. Passo a decidir.
9.	A questão versada nestes autos diz respeito à necessidade, ou não, de o ente Municipal, beneficiado por desvio de objeto na aplicação de verbas do Sistema Único de Saúde - SUS, devolver, com recursos próprios, tal montante aos cofres do Fundo Municipal de Saúde - FMS.
10. 	Tal temática não é nova neste Tribunal e já foi objeto de variadas deliberações, que apresentaram, inclusive, evolução jurisprudencial nos diversos encaminhamentos conferidos. Delineio, a seguir, os principais contornos da matéria ora em discussão:   
	10.1. a Lei Complementar 141/2012 regulamentou o art. 198, § 3º, da Constituição Federal, para dispor sobre os valores mínimos a serem aplicados anualmente pela União, Estados, Distrito Federal e Municípios em ações e serviços públicos de saúde, além de estabelecer os critérios de rateio dos recursos de transferências para a saúde e as normas de fiscalização, avaliação e controle das despesas com saúde nas três esferas de governo;
	10.2. o Decreto 7.827/2012 cuidou, dentre outras providências, de dispor sobre os procedimentos de suspensão e restabelecimento das transferências voluntárias da União nos casos de descumprimento da aplicação dos recursos em ações e serviços públicos de saúde de que trata a Lei Complementar 141/2012; e
	10.3. mediante o Acórdão 1072/2017-TCU-Plenário, dentre outras providências, o Tribunal firmou entendimento de que "o art. 27, inciso I, da Lei Complementar 141/2012 impõe a obrigação de devolução dos valores aplicados indevidamente, não fazendo distinções entre o desvio de objeto e o de finalidade" (subitem 9.3.2.1 daquele decisum) .
11.	A partir da prolação do indigitado Acórdão 1072/2017-TCU-Plenário, formou-se corrente jurisprudencial que entendia ser inexigível a devolução dos recursos do SUS para situações de desvio de objeto havidas antes da Lei Complementar 141/2012. Precedentes (Jurisprudência Selecionada) :
 (Acórdão 15168/2021-TCU-Primeira Câmara, rel. Ministro Vital do Rêgo) 
 (Acórdão 8498/2020-TCU-Segunda Câmara, rel. Ministra Ana Arraes) 
 (Acórdão 3582/2018-TCU-Primeira Câmara, rel. Ministro-Substituto Weder de Oliveira) 
"O desvio de objeto na aplicação de recursos do Fundo Nacional de Saúde transferidos na modalidade fundo a fundo a estados, municípios e ao Distrito Federal, se ocorrido anteriormente à publicação da LC 141/2012, não configura débito e, portanto, não enseja a necessidade de restituição dos valores empregados."
12.	Nada obstante, mesmo após a prolação do Acórdão 1072/2017-TCU-Plenário, diversas deliberações da Primeira Câmara foram no sentido de que o ente público beneficiado repusesse aos fundos de saúde os recursos que tivessem sofrido desvio de objeto ou de finalidade, ainda que a falha tivesse sido praticada antes da edição da Lei Complementar 141/2012 (Acórdãos 10.318/2017, rel. Ministro Ministro-Substituto Augusto Sherman Cavalcanti; 2.807/2018, rel. Ministro Walton Alencar Rodrigues; 8.213/2018, rel. Ministro Ministro-Substituto Augusto Sherman Cavalcanti; e 8.346/2018, rel. Ministra Ana Arraes) .
13. 	No Plenário, o tema foi apreciado em dois precedentes, ambos favoráveis ao dever de o ente público beneficiário das transferências restituir os recursos: i) Acórdão 1.447/2017, de minha relatoria; e ii) Acordão 1.037/2019, rel. Ministro Benjamin Zymler. 
14.	Sob outra ótica, a matéria também vem sendo apreciada pelo TCU à luz do longo transcurso temporal entre o fato gerador do desvio de objeto/finalidade e o julgamento da TCE, a ensejar que este último evento se dê na vigência de Plano Plurianual de Saúde já encerrado. Precedentes (Jurisprudência Selecionada) :
 (Acórdão 779/2022-TCU-Segunda Câmara, rel. Ministro Antonio Anastasia) 
 (Acórdão 1144/2021-TCU-Primeira Câmara, rel. Ministro Jorge Oliveira) 
 (Acórdão 1045/2020-TCU-Plenário, rel. Ministro Benjamin Zymler) 
"No caso de desvio de objeto no uso de recursos do SUS transferidos fundo a fundo, se a irregularidade tiver ocorrido durante a vigência de plano de saúde plurianual já encerrado, o TCU pode dispensar a devolução dos valores pelo ente federado ao respectivo fundo de saúde, em razão de a exigência ter o potencial de afetar o cumprimento das metas previstas no plano local vigente (art. 20 do Decreto-lei 4.657/1942 - LINDB) ; cabendo, contudo, a imposição de multa ao gestor responsável e o julgamento pela irregularidade de suas contas, uma vez que a prática de desvio de objeto com recursos da saúde constitui violação à estratégia da política pública da área definida nas leis orçamentárias."
15.	Nesse sentido, dado que, conforme apontado pela representante do MP/TCU, no caso em foco, o desvio de objeto ocorreu no ano de 2012, isto é, há dez anos, na vigência de Plano Plurianual de Saúde Municipal já encerrado, dever-se-ia aplicar a disciplina dos três precedentes acima mencionados.
16.	Todavia, deixo de assim proceder em função do novel disciplinamento conferido pela Portaria do Ministério da Saúde - MS 3.992/2017. Como sustentei nos autos do TC-Processo 021.227/2018-7, Tomada de Contas Especial no âmbito da qual foi prolatado o Acórdão 1391/2019-TCU-Plenário, por meio daquele normativo, foi efetuada a unificação dos antigos blocos de financiamento de custeio em um único bloco a partir de janeiro de 2018.
17.	Com efeito, o art. 5º da indigitada Portaria MS 3.992/2017 passou a admitir a destinação dos recursos financeiros do bloco de custeio para a manutenção da prestação das ações e serviços públicos de saúde (inciso I) e ao funcionamento dos órgãos e estabelecimentos responsáveis pela implementação das ações e serviços públicos de saúde (inciso II) , bem como excluiu a vedação de pagamento a servidores ativos quando contratados para desempenhar funções relacionadas aos serviços previstos no Plano de Saúde (parágrafo único, inciso II) . 
18.	A situação versada no Acórdão 1391/2019-TCU-Plenário se amoldava ao novo regramento acima disposto, motivo pelo qual, naqueles autos, propus e o Colegiado endossou, proposta de não exigir da municipalidade a reposição aos cofres de seu Fundo Municipal de Saúde da quantia aplicada em desvio de objeto/finalidade, porém em despesas atinentes às ações e serviços de saúde.
19.	Nestes autos, como pontuado pelos Auditores do Denasus, embora a quantia de R$ 143.000,00 tenha sido utilizada fora do Bloco de Saúde a que se destinava, ou seja, Programa Saúde da Família - Atenção Básica, foi aplicada dentro das diversas áreas de saúde existentes (peça 3, p. 7) :
"Conforme o exposto, e diante da documentação apresentada concluímos que os recursos do Programa Sau¿de da Família foram utilizados fora do Bloco a que se destinava, porém dentro das áreas diversas da saúde (...) " 
20.	Nesse sentido, uma vez que o caso em foco se subsome à disciplina estabelecida na Portaria MS 3.992/2017, deve-se conferir ao presente processo a mesma solução adotada no Acórdão 1391/2019-TCU-Plenário, ou seja, dispensar a devolução do quantum aplicado em desvio de objeto - R$ 143.000,00 - aos cofres do Fundo Municipal de Saúde do Município de Xexéu/PE.
21.	À guisa de conclusão, acompanho a proposta do Parquet especializado e proponho julgar regulares com ressalva as contas do Município de Xexéu/PE, expedindo-se-lhe quitação. 
22.	Cabível, por fim, enviar cópia do Acórdão que sobrevier ao responsável e ao Fundo Nacional de Saúde, para ciência. 
	Ante o exposto, voto por que seja adotado o Acórdão que ora submeto a este Colegiado. 
	
T.C.U., Sala das Sessões, em 27 de setembro de 2022.
MARCOS BEMQUERER COSTA
Relator